臺灣桃園地方法院民事判決　九十年度訴字第一○九二號
　　原　　　告　上海商業儲蓄銀行股份有限公司
　　法定代理人　丙○○
　　訴訟代理人　戊○○
　　　　　　　　甲○○
　　　　　　　　乙○○
　　　　　　　　黃曉夢
　　被　　　告　丁○○
右當事人間請求清償債務事件，本院判決如左：
    主      文
被告應給付原告新台幣肆佰伍拾萬元，及自民國八十九年八月三十日起至清償日止，
按年息百分之七點九八計算之利息，與自民國八十九年九月三十日起至清償日止，其
逾期在六個月以內者，按上開利率之百分之十，逾期在六個月以上者，按上開利率百
分之二十計付之違約金。
訴訟費用由被告負擔。
本判決第一項於原告以新台幣壹佰伍拾萬元或同額之玉山商業銀行股份有限公司發行
之可轉讓定期存單為被告供擔保後，得假執行。但被告如於假執行程序實施前，以新
台幣肆佰伍拾萬元為原告預供擔保後，得免為假執行。
    事      實
壹、原告方面：
一、聲明：
（一）被告應給付原告新台幣（下同）四百五十萬元，及自民國八十九年八月三十日
      起至清償日止，按年息百分之七點九八計算之利息，與自民國八十九年九月三
      十日起至清償日止，其逾期在六個月以內者，按上開利率之百分之十，逾期在
      六個月以上者，按上開利率百分之二十計付之違約金。
（二）原告願提供現金或同額之玉山商業銀行股份有限公司發行之可轉讓定期存單為
      擔保，請准宣告假執行。
二、陳述：
    被告於民國（下同）八十四年六月三十日，向原告借款新台幣（下同）四百五十
    萬元，約定利率以百分之五計之，期限二年，前二年僅支付利息不償還本金；嗣
    後於八十六年六月三十日到期，兩造再立一借款契約，被告再向原告借款四百五
    十萬元以償還前欠之金額，並立以八十六年七月三十日為發票日之本票一紙，約
    定借款期限為七年，以百分之七為約定之利率，前二年僅支付利息不攤還本金，
    並約定如未按期攤還本金或繳納利息時，除仍按上開利率計息外，逾期在六個月
    以內者，按上開利率之百分之十，逾期在六個月以上者，按上開利率百分之二十
    加付違約金；另雙方約定因本契約涉訟時，借款人同意由台灣桃園地方法院為第
    一審管轄法院。嗣後至八十八年八月三十日期限屆至，原告再寬限被告一年僅繳
    利息不攤還本金，利率改以年息百分之七點九八計付，孰料被告至八十九年八月
    三十日並未依約前來繳納本金，已違兩造間之借款契約，被告經原告多次催繳均
    不獲置理，遂依借貸契約，提起本件訴訟。
三、證據：提出借據一份、本票一紙、約定書一份、借款契約一份、放款交易紀錄單
    二份、放款帳卡列印處理一份、存摺存款帳卡一份、被告之戶籍謄本一份、基本
    放款利率調整表一紙、授信案件簽報簡表一份、授信案件（個人戶）簽報表一份
    、授信申請書一份、授信客戶不尋常動態報告一份、放款帳卡一份為證。
貳、被告方面：
一、聲明：
（一）原告之訴及假執行之聲請駁回。
（二）如受不利之判決，願供擔保請准宣告免為假執行。
二、陳述：
（一）本案訴訟標的（中壢市○○街五十八號房屋）原為原告中壢分行之呆帳屋，該
      行前經理李秀菊為減少呆帳，積極尋求本房屋房貸債務承接人，被告於因緣際
      會之下結識李經理，李某承諾只要原貸款部分再繳三十萬元，本屋房貸利率部
      分可予以優惠至年利率百分之五，並只按期繳交利息即可；同時該屋如要轉售
      皆可再向該銀行轉貸款，基於上述理由，被告圖此優惠有意承接該屋，即與原
      屋主陳美銀辦理過戶事宜；房屋過戶之後本人與原告辦理簽約手續，原告於契
      約書上僅告知被告簽寫姓名、地址及貸款金額，餘由原告填寫即可，至此完成
      貸款程序。原告李經理辦理退休後，由原貸款部黃姓襄理接任經理，隨即要求
      提高本案貸款利率，同時還款方式並從先前之月繳利息方式更改為攤還本息；
      本人突然接獲此告知，該行先前並未與本人協調調整利率及還款方式，影響本
      人權益甚大，為此本人乃至該行與黃姓經黃黃論本案房貸利率與還款方式原本
      經理皆有所承諾，且黃姓經理居間皆全盤暸解詳情，商談後黃經理當時答應將
      本案轉送總行批示辦理，而本人也在其承諾下繼續繳息；惟不到三個月期間，
      該行便進行查封該房屋，且本人位於台南縣將軍鄉土地及位於平鎮市○○路另
      棟房屋也因本案遭連帶查封，查封之前並未通知本人，因查封之房屋座落於市
      區道路旁，貼於正門之封條已造成他人不當聯想，口耳相傳渲染下，已使被告
      信用破產、週轉失靈。
（二）本人向銀行貸款，原本欠貸還錢是天經地義，但原告於放款時為求增加業續便
      口頭承諾一切給予方便，訂約時卻不善意告知該填寫事項，除未將貸款契約書
      正本給與本人確認外，事後又擅自於契約書塗改約定利率。故原告之行為明顯
      違反消費者保護法施行細則第十三條誠信原則、第十一條之合理審閱期間、第
      十四條第二項、第四項，對消費者顯失公平，故主張兩造於八十四年、八十六
      年所定之借款契約無效。
三、證據：提出不動產買賣契約書一份為證，並聲請訊問證人李秀菊、劉世廣。
    理      由
壹、程序方面：
    本件被告之住所雖於新竹市○區○○里○鄰○○路○段四０六巷五五之一號，惟
    依兩造於八十六年六月二十一日訂立之借款契約第十六條約定，如有涉訟時，以
    台灣桃園地方法院為合意管轄法院，故本院有管轄權，合先敘明。
貳、實體方面：
一、本件原告起訴主張：被告於八十四年六月三十日，向原告借款四百五十萬元，約
    定利率以百分之五計之，期限二年，前二年僅支付利息不償還本金；嗣後於八十
    六年六月三十日到期，兩造再立一借款契約，被告再向原告借款四百五十萬元以
    償還前欠之金額，並立以八十六年七月三十日為發票日之本票一紙，約定借款期
    限為七年，以百分之七為約定之利率，前二年僅支付利息不攤還本金，並約定如
    未按期攤還本金或繳納利息時，除仍按上開利率計息外，逾期在六個月以內者，
    按上開利率之百分之十，逾期在六個月以上者，按上開利率百分之二十加付違約
    金。嗣後至八十八年八月三十日期限屆至，原告再寬限被告一年僅繳利息不攤還
    本金，利率改以年息百分之七點九八計付。被告則以：被告確有於八十四年七月
    十四日與原告訂立四百五十萬元之借款契約，利率並約定以年息百分之五計算，
    期限約定為兩年，嗣後於八十六年七月十三日借據到期時，雙方另訂立一契約，
    惟雙方所約定之利率為百分之七，而非原告主張之百分之七點九八，且原告提出
    之借據及本票，均未記載借款金額、利率，僅告知被告簽名即可，是上開二借款
    契約違反消費者保護法施行細則第十一條、第十三條、第十四條第二項、第四項
    之規定而無效等語，資為置辯。
二、查原告主張被告有於八十四年六月三十日，向原告訂立四百五十萬元之借款契約
    ，約定以年息百分之五計算之利息，借款期間為二年一情，提出借據一紙、約定
    書一份、放款交易紀錄單一紙、存摺存款帳卡一份為證，被告對此並不爭執，且
    自陳原告提出之借據及約定書上之簽名亦為其所簽名，堪認原告此部分之主張為
    真實。雖被告嗣後辯稱，原告未將上開借據及約定書交予被告審閱，是此部分之
    契約違反消費者保護法施行細則第十一條所定之合理審閱期間，是上開契約應屬
    無效；惟查，兩造間之借款金額、約定利率、借款期間均經被告同意，此經被告
    於本院準備程序所自承（見本院九十年七月六日準備程序筆錄），且兩造間之約
    定內容亦與原告提出之借據、約定書等內容相符，此外，被告於訂立上開借據及
    約定書迄今，已逾六載，始辯稱上開契約未經被告於合理期間內審閱，是顯難認
    原告有未予被告合理的審閱契約期間之情事，是被告此部分之抗辯，應不足採。
    綜上，應認兩造有於八十四年六月三十日，訂立以年息百分之五計算之利息、金
    額為四百五十萬元之借款契約。
三、又被告抗辯稱其未收到原告所借之四百五十萬元。經查，本件借款契約之緣起，
    係被告承受原告之債務人即訴外人陳美銀向原告借款所提供擔保之抵押物（即位
    於桃園縣中壢市○○街五十八號之房屋），並約定被告以總價四百五十五萬購買
    ，被告自備五萬元，另四百五十萬元以向原告申貸中期擔保放款，期限二年，利
    率以百分之五計算，並代訴外人陳美銀償還原告四百五十五萬元，訴外人陳美銀
    即將上揭房屋過戶予被告，此為兩造均不爭執，且有原告提出授信案件簽報簡表
    、被告提出不動產買賣契約書為證，是此部分之事實堪予認定，綜上所述，被告
    係承擔訴外人陳美銀對原告之借款，始與原告訂立系爭借款契約，且被告亦取得
    上揭房屋之所有權，故被告實際上雖未取得原告撥貸之四百五十萬元，惟亦取得
    與四百五十萬元等值之房屋，故被告此部分之抗辯，尚不足採。
四、原告復主張上開契約於八十六年六月三十日到期，兩造再於八十六年六月二十一
    日立一借款契約，被告再向原告借款四百五十萬元以償還因上開借款契約所欠之
    金額，並立以八十六年七月三十日為發票日之本票一紙，約定借款期限為七年，
    以百分之七為約定之利率，前二年僅支付利息不攤還本金，亦提出本票一紙、借
    款契約一份為證。被告辯稱，原告提出之本票及借款契約上之簽名雖係為其所為
    ，惟其簽名之時，本票及借款契約上之內容均係空白，是上開契約違反消費者保
    護法施行細則第十一條所定之合理審閱期間，應屬無效。經查：
（一）按企業經營者與消費者訂立定型化契約前，應有三十日以內之合理期間，供消
      費者審閱全部條款內容；違反前項規定者，該條款不構成契約之內容，消費者
      保護法施行細則第十一條第一項、第二項前段分別定有明文，是應認倘定型化
      契約未有合理之審閱期間，僅該條款不構成契約之內容，尚非指全部契約均屬
      無效，此觀諸前開法條規定自明。又上開契約自八十六年六月二十一日訂立，
      迄被告於本院準備程序即九十一年一月十六日具狀表示上開契約未有合理審閱
      期間之時為止，業經四年有餘，而自原告於九十年六月五日具狀提起本件之訴
      起，亦經過半載，難認被告就上開契約未有合理之審閱期間，是被告此部分之
      抗辯，不足採信，合先敘明。
（二）兩造於八十四年六月三十日所訂之借款契約，於八十六年六月三十日期限屆滿
      時，被告未依約定償還本金，是兩造又於八十六年六月二十一日再訂一借款契
      約，以延展被告清償本金之期限，此亦經被告聲請傳喚之證人李秀菊到庭證述
      明確，故應認兩造有於八十六年六月二十一日訂立以四百五十萬元為本金之借
      款契約。然觀諸原告提出之借款契約，其上均未記載兩造所約定之利率為何，
      亦未載明借款期限；又原告雖提出本票一紙，載明兩造約定之利率為百分之七
      點九八，惟被告簽立系爭本票時，上開記載利率之欄位為空白，且原告亦自承
      該利率係至八十九年七月三十日始填具，是難認本票上之利率記載即為兩造於
      八十六年六月二十一日所約定之利率。原告主張八十六年到八十八年雙方約定
      利率為百分之七，此有原告提出放款交易紀錄單一紙、放款帳卡明細列印處理
      表一份、授信案件（個人戶）簽報表一份為證，被告亦自陳自八十六年八月二
      十九日開始就繳百分之七的利率，惟辯稱原告恐嚇說若不簽就要拍賣其所有之
      房屋，應認被告自八十六年六月二十一日訂立借款契約時，即已知其應繳納之
      利率為百分之七。因此兩造有於八十六年六月二十一日所訂立之借款契約，約
      定以百分之七計算利息之事實，堪予認定，且被告亦按此利率繳納利息二年，
      此原告提出上開資料可資查閱，雖被告辯稱利率百分之七之約定係受原告之恐
      嚇，惟原告此部分之告知，係兩造八十四年六月三十日所約定之借款契約不依
      約履行之法律效果之告知，尚難認原告係告以不法之危害，致生死怖所為之意
      思表示，故被告辯稱上開借據係受原告恐嚇一情，不足為採。綜上，應認兩造
      有於八十六年六月二十一日訂立以四百五十萬元為本金、利率為百分之七計算
      之借款契約。
五、原告又主張：嗣後至八十八年八月三十日上開借款契約期限屆至，原告再寬限被
    告一年僅繳利息不攤還本金，利率改以年息百分之七點九八計付一情，業據原告
    提出本票一紙、放款帳卡明細列印處理單一份、授信客戶不尋常動態報告表一份
    為證，為此經被告否認，辯稱其不知兩造利率約定已改為百分之七點九八等語。
    經查，原告雖提出之本票其上所載之利息係八十九年六月三十日始填具，已如前
    述，難據以此即認兩造有於八十八年八月三十日變更利率之約定，惟由原告提出
    之放款帳卡明細列印處理單可知，被告已按此利率繳納一年（八十八年十月二十
    九日至八十九年七月二十九日）之利息，被告雖辯稱其不知利率已變更為百分之
    七點九八一情，尚難採信。另原告又提出授信客戶不尋常動態報告表一份、授信
    案件（個人戶）簽報表一份，證明其得依年息百分之七點九八計算之利息，惟查
    上開資料係原告內部資料，證明原告內部業已同意被告自八十六年七月三十日至
    八十八年八月三十日以百分之七計算利息、八十八年八月三十日至八十九年八月
    三十日以百分之七點九八計算利息，按當事人對於他造主張之事實，為不知或不
    記憶之陳述者，應否視同自認，由法院審酌情形斷定之，民事訴訟法第二百八十
    條第二項定有明文，是本院審酌前開情節，認原告主張兩造有於八十八年八月三
    十日變更約定利率為百分之七點九八一情，堪予採信。
六、被告自承其自八十九年八月三十日起迄今均未償還本息，是原告依據兩造八十六
    年六月二十一日之借款契約第七條第一項：任何一宗債務不清償本金時，原告得
    請求清償全部債務之約定，提起本件訴訟請求被告清償全部借款，為有理由。
七、從而，原告依兩造間之借款契約，請求被告給付原告如主文第一項所示之金額，
    為有理由，應予准許。又兩造均陳明願供擔保，請准宣告假執行或免為假執行，
    經核均無不合，爰各酌定相當之擔保金額，併准許之。
八、本件事證已臻明確，兩造其餘主張及舉證，經核與判決結果不生影響，不另一一
    論述，附此敘明。
九、據上論結，本件原告之訴為有理由，依民事訴訟法第三百九十條第二項、第三百
    九十二條第二項、第七十八條，判決如主文。
中　　　華　　　民　　　國　　九十一　　年　　　五　　　月　　  二十一　日
                              臺灣桃園地方法院民事第二庭
~B審判長法官　邱瑞祥
~B法　　　官　熊祥雲
~B法　　　官　陳心婷
右正本係照原本作成
如對於本判決上訴，須於判決送達後二十日內向本院提出上訴狀。
中　　　華　　　民　　　國　　九十一　　年　　　五　　　月　　　二十二　日
                                          法院書記官   黃文琪
